最高法院刑事裁定　　　　　　　　　　 111年度台抗字第52號
抗　告　人　黃書德
 
上列抗告人因違反毒品危害防制條例案件，不服臺灣高等法院中
華民國110年10月27日定應執行刑之裁定（110年度聲字第3731號
），提起抗告，本院裁定如下：
    主  文                                                                
原裁定撤銷，應由臺灣高等法院更為裁定。
    理  由                                                                
一、本件原裁定以抗告人黃書德因違反毒品危害防制條例案件，
    經臺灣新北地方法院（下稱新北地院）、臺灣臺北地方法院
    （下稱臺北地院）及臺灣高等法院（下稱原審法院）分別判
    處如原裁定附表（下稱附表）各編號所示罪刑，均經分別確
    定在案，因認檢察官依抗告人之請求，向原審法院聲請定其
    應執行之刑為正當，而就如附表各編號所示各罪所處之徒刑
    ，合併定其應執行之刑為有期徒刑26年，固非無見。
二、惟查：
(一)量刑及數罪併罰定應執行刑之輕重，固屬事實審法院得依職
    權自由裁量之事項。然法律上屬於自由裁量之事項，並非概
    無法律性之拘束。自由裁量係於法律一定之外部性界限內（
    以定執行刑言，即不得違反刑法第51條之規定）使法官具體
    選擇以為適當之處理；因此在裁量時，必須符合所適用之法
    規之目的。更進一步言，須受法律秩序之理念所指導，此亦
    即所謂自由裁量之內部性界限。關於定應執行之刑，既屬自
    由裁量之範圍，其應受此項內部性界限之拘束，要屬當然。
    倘違反外部性界限，固屬違法，違反內部性界限，亦係不當
    ，均為通常上訴、抗告程序救濟之範圍。又民國103年6 月4
    日修正公布、同年月6日生效施行之刑事訴訟法第370 條第2
    項、第3 項，對第二審上訴案件之定應執行刑，明定有不利
    益變更禁止原則之適用。而分屬不同案件之數罪併罰，倘一
    裁判宣告數罪之刑，曾經定其執行刑（下稱原定執行刑），
    再與其他裁判宣告之刑定其執行刑時，在法理上亦應同受此
    原則之拘束。亦即基於有利被告之不利益變更禁止原則，分
    屬不同案件之數罪併罰定執行刑，原定執行刑有拘束新定執
    行刑上限之效果，法院裁量所定之刑期上限，自不得較重於
    「原定執行刑加計新宣告刑之總和」。
(二)查抗告人前因犯如附表編號1、2所示2 罪，經新北地院分別
    判處有期徒刑4月、6月，且定其應執行有期徒刑9 月（下稱
    甲部分）；又犯如附表編號3、4、7、8所示4 罪，經臺北地
    院分別判處有期徒刑10月、6月、6月、3 月（下稱乙部分）
    ；及犯如附表編號5、6所示2 罪，經新北地院分別判處有期
    徒刑9月、9月，並定應執行刑為有期徒刑1年3月（下稱丙部
    分）；另犯如附表編號9至15所示7罪，經原審法院以107 年
    度上訴字第917號判決依序判處有期徒刑15年8月、15年6 月
    、15年8月、15年8月、15年8月、3年10月，7 年10月，並就
    此部分之7 罪，定應執行刑為有期徒刑18年。嗣抗告人提起
    第三審上訴後，其中如附表編號9至14所示6罪部分（下稱丁
    部分），經本院109 年度台上字第1068號判決，以其上訴違
    背法律上之程序予以駁回而告確定，另就附表編號15所示之
    罪（下稱戊部分），則經本院同上判決撤銷發回原審法院更
    審，嗣經原審法院再以109 年度上更一字第62號判決撤銷改
    判論處販賣第二級毒品罪，仍處有期徒刑7 年10月確定，均
    有卷附各該判決及原審法院被告前案紀錄表可稽。原裁定就
    如附表編號所示各罪，酌定抗告人應執行有期徒刑26年，從
    形式上觀察，雖未踰越刑法第51條第5 款所定法律之外部性
    界限，惟稽之前揭原審法院更審前就抗告人所犯丁、戊部分
    之罪，原合併定應執行刑為有期徒刑18年，抗告人所犯戊部
    分之罪，經本院撤銷發回更審後，原審法院更一審改判仍論
    處與原審更審前相同之有期徒刑7 年10月，則原裁定就丁、
    戊部分之罪與甲、乙、丙部分所示之罪（即如附表編號1至8
    所示），合併定應執行刑，自應受原審法院107 年度上訴字
    第917 號判決所定應執行刑之拘束。則將原審法院該判決原
    定執行刑即有期徒刑18年，加計甲、乙、丙部分所宣告之刑
    或所定應執行刑（分別為有期徒刑9月、10月、6月、1年3月
    、6月、3月），其總和僅為有期徒刑22年1 月。乃原裁定就
    如附表編號1 至15所示各罪，竟定應執行刑為有期徒刑26年
    ，明顯較重於「原定執行刑加計新宣告刑之總和」。揆諸上
    揭說明，其所定應執行刑裁量職權之行使，自難認符合罪刑
    原則及不利益變更禁止原則，顯非允洽。抗告意旨執以指摘
    原裁定所定執行刑違法、不當，即非全無理由，應將原裁定
    撤銷，發回原審法院更為妥適之裁定。
據上論結，應依刑事訴訟法第413條前段，裁定如主文。
中    華    民    國   111    年    1     月    12    日
                  刑事第五庭審判長法  官  吳  信  銘  
                                  法  官  梁  宏  哲  
                                  法  官  沈  揚  仁  
                                  法  官  蔡  廣  昇  
                                  法  官  何  菁  莪  
本件正本證明與原本無異
                                  書記官
中    華    民    國   111    年    1     月    19    日